【裁判字號】    90,訴,222
【裁判日期】    900828
【裁判案由】    清償借款
【裁判全文】
臺灣苗栗地方法院民事判決  九十年度訴字第二二二號
    原      告  乙○○
    被      告  甲○○
右當事人間請求清償借款事件，本院判決如左：
    主    文
原告之訴駁回。
訴訟費用由原告負擔。
    事    實
甲、原告方面：
一、聲明：被告應給付原告新台幣（下同）壹佰參拾萬元，及自民國八十七年八月三
    十日起至清償日止，按年息百分之五計算之利息。
二、陳述：緣被告前於八十六、八十七年間陸續向原告借款合計一百三十萬元，其中
    一百萬元應於八十七年七月三十日償還，另三十萬元應於同年八月三十日償還，
    並分別簽發到期日為前開日期之本票二紙予原告執有，詎被告屆期並未清償，屢
    經催討亦置之不理，為此訴請被告清償前開借款金額，及自八十七年八月三十日
    起至清償日止之法定遲延利息。
三、對被告抗辯所為之陳述：
（一）被告既坦承確有收訖原告所交付系爭款項，並簽發前開本票予原告執有，則兩
      造間已成立借貸關係無疑，被告雖辯稱係依原告指示將款項轉交第三人，然果
      係如此則由原告逕行交付即可，無須由被告轉交，且被告亦無開立本票之必要
      。
（二）被告自八十五年間起，即陸續向原告借款，除系爭款項外，另有六筆借款，原
      告均以匯款方式交付予被告，倘如被告所言均係轉交第三人之款項，原告應可
      自行匯款予第三人，並無經由被告轉交之必要。
（三）被告於商借系爭款項之初，向原告言明先交付前開本票影本二紙，嗣其收受款
      項後即將本票正本交予原告，詎其後被告並未依約將本票正本交付，故原告並
      未持有前開本票正本。
三、證據：提出本票影本二紙、匯款申請書影本六紙。
乙、被告方面：
一、聲明：駁回原告之訴。
二、陳述：
（一）被告本人未曾向原告借款，被告之母辛曾柳前於八十七年間，告知原告經由被
      告轉交系爭款項予伊，俟被告收受該款項後，應原告之要求而簽發前開本票二
      紙作為收據，並依其指示將系爭款項交付予辛曾柳，其後原告乃將本票正本寄
      還予被告，是原告並未執有前開本票正本，其以本票影本訴請原告返還借款，
      應屬無據。
（二）原告於交付系爭款項之時，持空白本票要求被告填載票面金額及收受日期，而
      前開本票上發票日係屬空白並未填載，足見該本票純為被告經手現金之收據，
      並非借據。
三、證據：提出台灣台南地方法院檢察署檢察官不起訴處分書、台灣高等法院台南分
    院檢察署處分書影本各一份，並聲請訊問證人辛丹鳳、辛曾柳。
    理      由
一、原告主張：被告前於八十六、八十七年間陸續向原告借款合計一百三十萬元，其
    中一百萬元應於八十七年七月三十日償還，另三十萬元應於同年八月三十日償還
    ，並分別簽發到期日為前開日期之本票二紙予原告執有，詎被告屆期並未清償，
    屢經催討亦置之不理，為此訴請被告清償前開借款金額，及自八十七年八月三十
    日起至清償日止之法定遲延利息。另被告既坦承確有收訖系爭款項，並簽發前開
    本票予原告執有，則兩造間已成立借貸關係，被告雖辯稱係依原告指示將款項轉
    交第三人，然果係如此則由原告逕行交付即可，無須由被告轉交，且被告亦無開
    立本票之必要。且被告自八十五年間起，即陸續向原告借款，除系爭款項外，另
    有六筆借款，原告均以匯款方式交付予被告，倘如被告所言均係轉交第三人之款
    項，原告應可自行匯款予第三人，並無多次經由被告轉交之必要。又被告於商借
    系爭款項之初，向原告言明先交付前開本票影本二紙，嗣其收受款項後即將本票
    正本交予原告，詎其後被告並未依約將本票正本交付，故原告並未持有前開本票
    正本等語。
二、被告則以：其本人未曾向原告借款，被告之母辛曾柳前於八十七年間，要求原告
    經由被告轉交系爭款項予伊，俟被告代為收受該款項後，應原告之要求而簽發前
    開本票二紙作為收據，並依其指示將系爭款項交付予辛曾柳，其後原告乃將本票
    正本寄還予被告，是原告並未執有前開本票正本，其以本票影本訴請原告返還借
    款，應屬無據。又原告於交付系爭款項之時，持空白本票要求被告填載票面金額
    及收受日期，而前開本票上發票日係屬空白並未填載，足見該本票純為被告經手
    現金之收據，並非借據等語，資為抗辯。
三、原告主張被告前於八十六、八十七年間陸續向其借款合計一百三十萬元，其中一
    百萬元應於八十七年七月三十日償還，另三十萬元應於同年八月三十日償還，且
    分別簽發到期日為前開日期之本票二紙予原告等語，並提出該本票影本二紙為證
    ，而被告雖自認確有收訖原告所交付系爭款項，並簽發上開二紙本票予原告執有
    之事實，惟辯稱係因其母辛曾柳要求被告代收原告欲轉交辛曾柳之款項，被告始
    於代收款項後開立本票予原告作為收據，實則被告本人並未向原告借貸等語，是
    被告究係因自身與原告間借貸關係而收受系爭款項並簽發本票為據，抑或因受其
    母辛曾柳之委託代收並轉交系爭款項，厥為本件之重要爭點。
四、
（一）按當事人主張有利於己之事實者，就其事實有舉證之責任，民事訴訟法第二百
      七十七條前段定有明文。
（二）經查，證人即被告之妹辛丹鳳於本院審理中到庭證稱：「那是我舅舅（即原告
      ）和我母親之間的事，該一百三十萬元只是其中一筆，他們二人之間陸續都有
      匯款的事情，若我們有收到原告匯來的款項，我母親便會要求我們開本票或借
      據給我母親或原告，並且說不會讓我們出問題．．．」等語（見本院九十年七
      月十七日言詞辯論筆錄），另證人即被告之母辛曾柳則到庭證稱：「我在三年
      前有請我大兒子即被告，與我的女兒（即證人辛丹鳳）幫我代收我寄放在原告
      即我大哥處的錢，期間約有三、四年．．．」等語（見本院九十年七月二十七
      日言詞辯論筆錄），核與被告前開所辯代收轉交之情節大致相符，而證人辛丹
      鳳雖亦陳稱：「該一百三十萬元我已記不清楚我和被告是否都有經手」等語，
      然兩造間金錢往來頻繁，除系爭款項外尚有多筆不同原因之匯款紀錄等情，為
      兩造所不爭執，而系爭款項交付時間距今已達三年，證人或因時日久遠致就細
      節部分之記憶較為模糊，亦不影響其證詞之真實性，足認被告於當時確有受辛
      曾柳委託代收原告交付款項之情事。
（三）次以，原告就其主張系爭款項為被告借款乙節所提證物僅為上開本票影本二紙
      ，並未提出該本票之正本為據，其雖陳稱係因被告於商借系爭款項之初，向其
      言明先交付前開本票影本，嗣收受款項後即將本票正本交予原告，詎其後被告
      並未依約將本票正本交付云云，然查：前開本票上並未填載發票日，依票據法
      第一百二十條、第十一條第一項規定，已屬無效之票據，且執票人不能持本票
      之影本向發票人請求兌付，否則將因無法繳回票據正本致遭發票人拒絕付款；
      衡以社會一般經驗法則，原告既已要求被告開立本票為據，當必細為審視其所
      取得者為合法有效並得於到期日請求付款之票據正本，否則以其所取得之本票
      影本對借款債權存在之證明力極為薄弱，與未取得該二紙票據影本幾屬無異，
      參以原告於本院審理中陳稱其前曾從事中古屋仲介買賣工作達五、六年，其就
      票據使用之方法應非毫無經驗或智識之人，是原告殆無僅收受未填載發票日之
      本票影本，於尚未取得正本之前，即將借貸款項交付予債務人之理，被告就此
      所辯係原告於其依約轉交款項予辛曾柳後，已將該本票正本歸還等情，應屬非
      虛，原告所主張前開事實，尚難採信。
（四）綜右所述，被告雖自認確有收受系爭款項並簽發前開本票，惟其既係受託居中
      代收轉交予第三人辛曾柳，則系爭款項之交付應屬原告與辛曾柳間之金錢往來
      ，非屬被告向原告所借貸之款項，而原告除前揭本票影本外，並未提出其他證
      據方法證明其與被告間確有借貸之債權債務關係存在，揆諸上開說明，其持該
      本票影本主張依借貸法律關係，訴請被告清償借款，尚屬無據，應予駁回。
五、本件事證已臻明確，兩造所提其餘攻擊防禦方法及舉證，核與判決結果均不生影
    響，爰不一一論述，附此敘明。
六、據上論結，本件原告之訴為無理由，依民事訴訟法第七十八條，判決如主文。
中      華      民      國    九十    年      八      月      二十八    日
                                  臺灣苗栗地方法院民事庭
~B法      官  邱光吾
右為正本係照原本作成。
如對本判決上訴，須於判決送達後廿日內向本院提出上訴狀。
~B法院書記官  劉秋雯
中      華      民      國    九十    年      八      月      二十八    日


司法院資訊處製作；財團法人民間司法改革基金會備份。
